【裁判字號】    89,重訴,518
【裁判日期】    901106
【裁判案由】    返還消費借貸款
【裁判全文】
臺灣板橋地方法院民事判決  八十九年度重訴字第五一八號
    原      告    彰化商業銀行股份有限公司
    法定代理人    張伯欣
    訴訟代理人    林玉葉
                  涂桂枝
                  林進順
    法定代理人    許正偉
    被      告    丙○○
                  丁○○
                  戊○○
    複  代理人    簡宥樺
    被      告    甲○○
                  乙○○
右當事人間請求返還消費借貸款事件，本院判決如左：
    主      文
被告應連帶給付原告新台幣壹仟壹佰壹拾伍萬玖仟零伍元及如附表所示之利息、違約
金。
訴訟費用由被告連帶負擔。
本判決於原告以新台幣佰柒拾貳萬元為被告供擔保後，得假執行。但被告丙○○、
丁○○或戊○○如於假執行程序實施前，以新台幣壹仟壹佰壹拾伍萬玖仟零伍元為原
告供擔保，得免為假執行。
    事      實
甲、原告方面：
一、聲明：如主文第一項所示，並陳明願供擔保請准宣告假執行。
二、陳述：
  (一)被告德山實業有限公司（以下稱德山公司）分別於民國八十八年六月二十二日邀
    同被告許正偉、丙○○、丁○○、戊○○及八十九年四月十二日邀同被告甲○○
    為連帶保證人，另於八十九年六月五日再邀被告乙○○為連帶保證人，分別與原
    告訂立保證契約，約定就德山公司現在（包括過去所負，現在尚未清償）及將來
    對於原告所負之一切債務以本金新台幣（下同）三千萬元為限額暨其利息、遲延
    利息、違約金、損害賠償及其他從屬於主債務人之負擔，願與主債務人負連帶清
    償之責。嗣被告德山公司依上開約定分別於(1)八十九年四月十四日向原告借款一
    千萬元，約定於八十九年十月十四日清償，利息按原告銀行訂定之基本放款利率
    加年息百分之一點五即年息百分之九點三四按月計付，遲延清償時，除仍按上開
    利率計息外，逾期在六個月以內者，按上開利率之一成加付違約金，逾期超過六
    個月以上者，另按上開利率之二成計付違約金；及(2)八十九年六月十二日向原告
    借款一百九十九萬元，約定於八十九年九月十四日清償，利息按原告銀行訂定之
    基本放款利率加年息百分之一點七五即年息百分之九點五九按月計付，遲延清償
    時，亦約定除仍按上開利率計息外，其逾期在六個月以內者，按上開利率之一成
    加付違約金，逾期超過六個月者，則按上開利率之二成計付違約金。惟被告德山
    公司就前者一千萬元之借款部分，債務到期竟未為任何清償，利息亦僅繳納至八
    十九年九月十四日；另就後者一百九十九萬元之借款部分，則僅清償部分本金，
    尚餘本金一百十五萬九千零五元未清償，利息亦僅繳納至八十九年十月三日。是
    被告德山公司共計積欠原告本金一千一百十五萬九千零五元及如附表所示之利息
    、違約金，迭經催討仍未清償。原告爰本於消費借貸及連帶保證之法律關係，訴
    請被告負連帶清償之責。
  (二)對被告丙○○、丁○○、戊○○抗辯所為之陳述：
    1.依原告行內作業流程於請連帶保證人簽署保證書時必先請連帶保證人填妥保證
      金額後再依序對保，故應無被告丙○○、丁○○、戊○○所稱簽署金額空白之
      保證書事宜。
    2.依被告三人所簽立之保證書所載內容為「連帶保證人今向彰化商業銀行保證德
      山實業有限公司對貴行所負一切債務以本金三千萬元整為限暨其利息、遲延利
      息、違約金、損害賠償金及其他從屬於主債務之負擔，願與主債務人負連帶清
      償之責任」，保證書一般條款第一條復約定：「本保證書所稱一切債務，係指
      債務人於現在（含過去所負，現在尚未清償）及將來對貴行所負之借款、票據
      、墊款、透支、保證、損害賠償及其他債務」，且保證書亦未約定保證之期限
      ，又於特別條款第一條約定「保證人得隨時以書面通知貴行終止本保證契約．
      ．．」等語，足證本件保證顯係概括預定最高限額，就連續發生之債務為保證
      而未定有期限者，保證書既係最高限額概括保證，就其約定範圍內之債務，均
      為保證契約效力所及，被告自應負連帶保證人之責，並不以被告於連續個別之
      保證債務逐一簽名為必要，亦即連帶保證人無庸於借款憑證之本票簽名，是被
      告等三人縱不於個別借款契約以保證人地位簽名，亦不影響其應負之連帶保證
      責任。
    3.被告與原告簽立之授信約定書特別條款第四條載明「本約定書上之簽名及印鑑
      ，皆為立約人同時親自為之，嗣後立約人如與貴行有授信往來，悉憑該簽名或
      印鑑任擇一式，即生效力。」，按票據法第五條、第六條之規定，被告德山公
      司於八十九年四月十四日向原告借款一千萬元所簽立本票其上之丙○○、丁○○印章，與被告等人於八十八年六月二十二日簽立之授信約定書上所用印章相
      同，是被告丙○○、丁○○自應與被告德山公司共負發票人之責，對該借款共
      負連帶清償責任。
    4.被告戊○○聲稱其於八十八年四月十四日已表示終止保證責任，但並未通知原
      告，即與保證書特別條款第一條約定之方式不合，故被告戊○○之保證責任尚
      未終止，而被告甲○○新簽立之保證書並無任何原告拋棄對被告戊○○保證責
      任或允其脫退保證債務或前該保證失效之記載，且原告亦無免除被告戊○○連
      帶保證責任之意思，被告甲○○另行簽立之保證書，乃係為銀行加強債權擔保
      之行為。
三、證據：提出保證書影本二件、授信約定書影本七紙、本票影本二紙、借款申請書
    影本二紙、彰化銀行放款日報表影本一份為證。
乙、被告方面：
壹、被告德山公司及被告兼法定代理人許正偉部分：
    其未於言詞辯論期日到場，亦未提出書狀作何聲明及陳述。
貳、被告甲○○部分：
    被告甲○○未於最後言詞辯論期日到場，惟據其前於準備程序及言詞辯論程序所
    為之聲明、陳述略以：
一、聲明：請求駁回原告之訴及假執行之聲請。
二、陳述：系爭保證書及授信約定書均為其所簽，亦願意擔任被告德山公司之保證人
    ，然其現在並無力償還欠款。
參、被告乙○○部分：
    被告乙○○未於最後言詞辯論期日到場，惟據其以前到場所為陳述略稱：
一、聲明：請求駁回原告之訴及假執行之聲請。
二、陳述：保證書及授信約定書係被告乙○○親自所簽，但目前無力清償，希望原告
    能展延寬限還款期限。
肆、被告丙○○、丁○○、戊○○部分：
一、聲明：駁回原告之訴及假執行之聲請，並陳明如受不利判決，願供擔保請准宣告
    免為假執行。
二、陳述：
  (一)本件貸款期限僅約定一年：被告德山公司於八十八年六月二十二日欲向原告辦理
    一千萬元純信用貸款，但未提供不動產以設定抵押，原告乃要求須有多位保證人
    始得核貸，被告德山公司負責人即被告許正偉歲要求被告丙○○、丁○○及戊○○三人為保證人，彼等基於情誼，同意於同年月二十二日與許正偉向原告辦理對
    保手續，原告乃提出債務本金及主債務人為空白之保證書予被告等簽名蓋章完成
    對保，被告德山公司於八十八年六月二十三日順利貸得一千萬元，貸款期間為八
    十八年六月二十二日至八十八年十二月二十二日，並於八十八年十二月二十三日
    辦理展期貸款，展期之貸款期限為八十八年十二月十三日至八十九年九月二十二
    日。惟被告丙○○、丁○○、戊○○三人並未同意借款期限屆滿後辦理換單手續
    ，亦未簽署第二次貸款之本票，蓋上開信用貸款之條件，雙方約定半年為一期，
    滿半年須償還一天，於八十九年四月十四日上開貸款未滿一年之際，被告許正偉
    竟向被告丙○○等三人詐稱原八十八年六月二十二日之一千萬元貸款須被告三人
    之印章補正原貸款手續，被告丙○○、丁○○不疑有詐，乃交付印章予被告許正
    偉辦理補正手續。詎被告許正偉竟持上開印章盜蓋於系爭本票，致原告持之為本
    件之請求。但被告等三人從未應允被告德山公司於一年屆滿後續向原告辦理換單
    手續，亦未在八十九年四月十四日及八十九年六月十二日之本票上為發票人之簽
    名。
  (二)原告既自認被告德山公司八十八年六月二十二日之一千萬元借款業已清償，則舊
    約即告廢止，被告丙○○、丁○○、戊○○三人即不負清償責任：被告德山公司
    於八十九年四月十五日新貸一千萬元時，原告填具之「中小企業信用保證基金移
    送信用保證通知書」第十四項明載：「原移送保證期間為八十八年六月二十二日
    至八十九年六月二十二日，保證償還日期為八十九年四月十五日」，足證八十八
    年六月二十二日借款一千萬元之舊貸款，應保證於八十九年四月十五日清償，又
    德山公司信用貸款明細表亦載明「半年為一期，滿一年須償還一天」，且前開八
    十八年六月二十二日之一千萬元舊貸款，原告於鈞院九十年六月十九日準備程序
    中自認被告德山公司業於八十九年四月十三日分別清償三百萬元及七百萬元，合
    計清償一千萬元，從而，依財政部八十七年七月二十九日台財融第八七七三六八
    一二號函內說明（三）所示「借款人如實際償還資金一天以上，且經重新辦理徵
    信，廢止舊約據另訂新約據者，始得終止舊授信案信用期限之延續，並自新授信
    案貸放日重新起算」之意旨，本件舊授信案信用期限之延續業經終止，被告丙○○、丁○○、戊○○三人自不負清償新約據之責任。
  (三)原告之核貸條件須借款人與連帶保證人為共同發票人，此由八十八年六月二十二
    日及八十九年四月十二日之放款，均須檢附共同發票之本票足稽：按「銀行辦理
    授信時，為確保債權，徵提與借貸款項同額之本票，已係金融實務之通常要求，
    其中更以辦理未具擔保品之信用貸款尤然，至所提徵之額度本票，除由借款人擔
    任發票人並於發票人欄親自簽名外，是否須由該授信案之連帶保證人於發票人欄
    親自簽名，始能完成撥款手續，胥視授信銀行依授信個案情形所定之核貸條件。
    換言之，該銀行核貸時，若認該筆授信不僅應徵提由借款人擔任發票人之額度本
    票，尚應由該案連帶保證人擔任該額度本票之發票人，自應由該授信案之連帶保
    證人於該額度本票上之發票人欄親自簽名，始能完成撥款手續」，惟本件授信應
    徵提之同額本票，不僅由被告德山公司擔任發票人，且列被告丙○○、丁○○等
    連帶保證人為共同發票人，足證原告之放款條件，須借款人與連帶保證人共同簽
    發本票，始得放款，然系爭本票二紙其上發票人即被告丙○○、丁○○之簽名均
    係遭偽造，而被告戊○○復未簽名及蓋章，原告自不得對之為票據之請求。
  (四)原告雖另主張被告等簽立之授信約定書特別條款第四條有「本約定書上之簽名及
    印鑑，皆為立約人同時親自為之，嗣後立約人如與貴行又授信往來，悉憑該簽名
    或印鑑任擇一式，即生效力」之約定，然按消費者保護法第十二條規定「定型化
    契約中之條款違反誠信原則，對消費者顯失公平者，無效。」、「定型化契約中
    之條款有違反平等互惠原則者，推定其顯失公平。」，前開約定既係原告為與不
    特定多數人訂立契約之用而單方面預先擬定之契約條款，即為定型化契約，且該
    約款約定未簽名亦生效力，顯有違誠信及平等互惠原則，而顯失公平應為無效，
    系爭本票發票人欄上雖有被告丙○○、丁○○之印鑑章，然因上開條款之無效，
    故對被告二人並不生效力。
  (五)被告戊○○已終止保證責任，且其並未在系爭本票用印及簽署，自不負保證及票
    據責任：被告戊○○於八十八年六月二十二日固曾簽署授信約定書及保證書，但
    八十九年四月十四日被告許正偉以原貸款須補蓋印章為由，欲騙取被告戊○○之
    印證以於信用貸款滿一年後再簽發本票予原告時，被告戊○○即明白向被告德山
    公司及原告表示終止保證責任，原告乃要求被告德山公司須另覓保證人，始能於
    貸款滿一年後再為續貸，被告德山公司乃邀被告甲○○為保證人，原告亦同意終
    止被告戊○○之保證責任，故戊○○並未提供印章於系爭本票上用印，亦未再行
    簽署本票，可見被告戊○○已非居於保證人地位，原告之訴顯無理由。又原告雖
    另主張「保證書特別條款第一條亦明載保證人得隨時以書面通知貴行終止本保證
    契約，．．．被告戊○○、丙○○；丁○○三人既未於八十九年四月十四日前以
    書面通知本行終止保證契約，．．．依保證書之約定保證人應負連帶清償之責」
    等情，然依該約定，欲終止保證契約之意思表示，係得（隨時）以書面為之，而
    非僅限於書面為之，況該約定非屬民法第七十一條之強制規定，故被告戊○○既
    已向原告為對話之終止保證契約意思表示，縱未以書面為之，亦不影響該保證契
    約業經終止之效力。
三、證據：提出刑事告訴狀影本一份、台灣省自來水股份有限公司第五區管理處買賣
    合約書影本一件、中小企業信用基金移送信用保證通知單影本三紙、德山信用貸
    款單影本一紙及還款單影本二件為證，聲請訊問證人詹玉如，並聲請：(1)向財政
    部金融局函查金融單位撥放信用貸款時，借款人簽發同額之本票予銀行，該本票
    是否須由連帶保證人於發票人欄親自簽名，始能完成撥款手續？該信用貸款核放
    滿一年後，如欲續借，是否須先清償一日始能再予核放？(2)向彰化銀行樹林分行
    調閱該行於八十八年六月二十二日放款一千萬元予被告德山公司時，借款人簽發
    之一千萬元本票；(3)向中央銀行金融業務檢查處函詢金融單位撥放信用貸款時，
    借款人簽發同額之本票予銀行，嗣信用貸款清償時，放款銀行得否將上開本票正
    本以碎紙機銷毀，且無庸將上開本票影本留存該行以為存檔？(4)函請法務部調查
    局就被告甲○○於本院九十年三月二十一日準備程序中所稱「老板許正偉告訴我
    公司資金有困難，所以才多找一人來保證，才能向銀行先以票據貼現，並告訴我
    保證人多一點，銀行才會願意讓我們貼現」等語進行測謊。
    理      由
一、被告德山公司、許正偉、甲○○及乙○○未於最後言詞辯論期日到場，均核無民
    事訴訟法第三百八十六條各款所列情形，爰依原告之聲請，由其一造辯論而為判
    決。
二、原告起訴主張被告德山公司分別於八十八年六月二十二日邀同被告許正偉、丙○○、丁○○、戊○○及八十九年四月十二日邀同被告甲○○為連帶保證人，另於
    八十九年六月五日再邀被告乙○○為連帶保證人，分別與原告訂立保證契約，約
    定就德山公司現在（包括過去所負，現在尚未清償）及將來對於原告所負之一切
    債務以本金三千萬元為限額暨其利息、遲延利息、違約金、損害賠償及其他從屬
    於主債務人之負擔，願與主債務人負連帶清償之責。嗣被告德山公司依上開約定
    分別於(1)八十九年四月十四日向原告借款一千萬元，約定於八十九年十月十四日
    清償，利息按原告銀行訂定之基本放款利率加年息百分之一點五即年息百分之九
    點三四按月計付，遲延清償時，除仍按上開利率計息外，逾期在六個月以內者，
    按上開利率之一成加付違約金，逾期超過六個月以上者，另按上開利率之二成計
    付違約金；及(2)八十九年六月十二日向原告借款一百九十九萬元，約定於八十九
    年九月十四日清償，利息按原告銀行訂定之基本放款利率加年息百分之一點七五
    即年息百分之九點五九按月計付，遲延清償時，亦約定除仍按上開利率計息外，
    其逾期在六個月以內者，按上開利率之一成加付違約金，逾期超過六個月者，則
    按上開利率之二成計付違約金。惟被告德山公司就前者一千萬元之借款部分，債
    務到期竟未為任何清償，利息亦僅繳納至八十九年九月十四日；另就後者一百九
    十九萬元之借款部分，則僅清償部分本金，尚餘本金一百十五萬九千零五元未清
    償，利息亦僅繳納至八十九年十月三日。是被告德山公司共計積欠原告本金一千
    一百十五萬九千零五元及如附表所示之利息、違約金，迭經催討仍未清償，原告
    爰本於消費借貸及連帶保證之法律關係，求為判決如聲明所示。
三、被告德山公司、許正偉、甲○○及乙○○均未於最後言詞辯論期日到場，其中被
    告德山公司及許正偉復從未提出任何書狀爭執或否認原告之主張。另被告甲○○
    及乙○○分別曾於準備程序期日及前次言詞辯論期日到場，其二人固均不爭執被
    告德山公司確有向原告借貸如前所述之金額及其等簽名擔任連帶保證人之事實，
    惟皆以目前無力清償等語置辯。至於被告丙○○、丁○○、戊○○三人則以：(一)
    八十八年六月二十二日被告三人固曾同意擔任被告德山公司之連帶保證人，但其
    等至原告公司對保時，原告係提出債務本金及主債務人為空白之保證書要求被告
    簽名蓋章，被告德山公司於八十八年六月二十三日順利貸得一千萬元，貸款期間
    為八十八年六月二十二日至八十八年十二月二十二日，並於八十八年十二月二十
    三日辦理展期貸款，展期之貸款期限為八十八年十二月十三日至八十九年六月二
    十二日，惟被告丙○○、丁○○、戊○○三人並未同意借款期限屆滿後再辦理換
    單手續，亦未簽署本件原告提出之借款本票二紙，此係被告許正偉向被告丙○○
    、丁○○、戊○○詐稱原八十八年六月二十二日之一千萬元借款須被告三人之印
    章補正原貸款手續，詎被告許正偉竟持上開印章盜蓋於本件二紙本票上，致原告
    為本件之請求；(二)原告既自認被告德山公司於八十八年六月二十二日之一千萬元
    借款，業已於八十九年四月十三日清償完畢，則舊約即告廢止，依財政部八十七
    年七月二十九日台財融第八七七三六八一二號函所示內容，被告丙○○、丁○○
    、戊○○三人自不負清償新約據之責任；(三)本件原告為放款時，有以由借款人與
    連帶保證人共同擔任本票發票人而簽發與借款金額同額之本票為條件，此觀諸被
    告德山公司於八十八年六月二十二日之一千萬元借款所簽立之本票即可證之，雖
    原告陳稱該紙本票已因清償而銷毀，然本件二紙與借款金額同額之本票，其上發
    票人即被告丙○○、丁○○之簽名均係遭偽造，而被告戊○○復未簽名及蓋章，
    原告自不得對之為票據之請求；(四)原告雖另主張被告等簽立之授信約定書特別條
    款第四條有「本約定書上之簽名及印鑑，皆為立約人同時親自為之，嗣後立約人
    如與貴行又授信往來，悉憑該簽名或印鑑任擇一式，即生效力」之約定，因認本
    件系爭二紙本票上被告丙○○、丁○○之印章，既與其等簽立之授信約定書上所
    用印章相符，自應與被告德山公司共負發票人之責等情，然前開約定既係原告為
    與不特定多數人訂立契約之用而單方面預先擬定之契約條款，即為定型化契約，
    且該約款約定未簽名亦生效力，顯有違誠信及平等互惠原則，依消費者保護法第
    十二條之規定，係顯失公平應為無效，該條款既屬無效，縱系爭本票上發票人欄
    有被告丙○○、丁○○之印鑑章，其等二人亦毋須負擔發票人之責；(五)被告戊○○於八十八年六月二十二日固曾簽署授信約定書及保證書，但八十九年四月十四
    日被告許正偉以原貸款須補蓋印章為由，欲騙取被告戊○○之印證以於信用貸款
    滿一年後再簽發本票予原告時，被告戊○○即明白向被告德山公司及原告表示終
    止保證責任，原告乃要求被告德山公司須另覓保證人，被告德山公司始邀被告甲○○為保證人，原告亦同意終止被告戊○○之保證責任，故戊○○並未提供印章
    於系爭本票上用印，亦未再行簽署本票，可見被告戊○○已非居於保證人地位，
    又保證書特別條款第一條約定之意，係指若欲終止保證契約之意思表示時，得以
    書面為之，而非僅限於以書面為之，被告戊○○既已向原告以電話連絡方式為終
    止保證契約之意思表示，縱未以書面為之，亦不影響該保證契約業經終止之效力
    等語，資為抗辯。
四、原告主張被告德山公司分別於八十八年六月二十二日邀同被告許正偉、丙○○、
    丁○○、戊○○及八十九年四月十二日邀同被告甲○○為連帶保證人，另於八十
    九年六月五日再邀被告乙○○為連帶保證人，分別與原告訂立保證契約，約定就
    德山公司現在（包括過去所負，現在尚未清償）及將來對於原告所負之一切債務
    以本金三千萬元為限額暨其利息、遲延利息、違約金、損害賠償及其他從屬於主
    債務人之負擔，願與主債務人負連帶清償之責，嗣被告德山公司依上開約定分別
    於(1)八十九年四月十四日向原告借款一千萬元，約定於八十九年十月十四日清償
    ，利息按原告銀行訂定之基本放款利率加年息百分之一點五即年息百分之九點三
    四按月計付，遲延清償時，除仍按上開利率計息外，逾期在六個月以內者，按上
    開利率之一成加付違約金，逾期超過六個月以上者，另按上開利率之二成計付違
    約金；及(2)八十九年六月十二日向原告借款一百九十九萬元，約定於八十九年九
    月十四日清償，利息按原告銀行訂定之基本放款利率加年息百分之一點七五即年
    息百分之九點五九按月計付，遲延清償時，亦約定除仍按上開利率計息外，其逾
    期在六個月以內者，按上開利率之一成加付違約金，逾期超過六個月者，則按上
    開利率之二成計付違約金；惟被告德山公司就前者一千萬元之借款部分，債務到
    期竟未為任何清償，利息亦僅繳納至八十九年九月十四日；另就後者一百九十九
    萬元之借款部分，則僅清償部分本金，尚餘本金一百十五萬九千零五元未清償，
    利息亦僅繳納至八十九年十月三日；是被告德山公司共計積欠原告本金一千一百
    十五萬九千零五元及如附表所示之利息、違約金，迭經催討仍未清償之事實，業
    據原告提出與其所述相符之保證書影本二件、授信約定書影本七紙、本票影本二
    紙及借款申請書影本二紙為證，且為被告甲○○、乙○○到庭所不爭執，另被告
    丙○○、丁○○及戊○○亦不否認被告德山公司確有前開兩筆借款尚未清償，是
    堪信原告之主張為真。
五、被告丙○○、丁○○、戊○○固不否認曾於八十八年六月二十二日簽立系爭保證
    書及授信約定書，以擔任被告德山公司之連帶保證人，惟另抗辯原告當初係提出
    債務本金及主債務人為空白之保證書要求渠等簽名蓋章，且被告德山公司原貸款
    期限經辦理展期後應至八十九年六月二十二日屆至，該筆八十八年六月二十二日
    之一千萬元借款亦已於八十九年四月十三日清償完畢，被告三人並未同意原告與
    被告德山公司於借款期限屆滿後再辦理換單手續另行借款，亦未簽署本件原告提
    出之二紙本票，被告丙○○、丁○○於系爭本票發票人欄上之簽名係顯遭偽造，
    被告三人自毋庸負清償新約據之責；況本件原告為放款時，有以由借款人與連帶
    保證人共同擔任本票發票人而簽發與借款金額同額之本票為條件，然本件二紙與
    借款金額同額之本票，其上發票人即被告丙○○、丁○○之簽名均係遭偽造，而
    被告戊○○復未簽名及蓋章，原告自不得對之為票據之請求；又被告戊○○已以
    電話通知原告終止保證契約，被告德山公司因此另邀被告甲○○為連帶保證人，
    被告戊○○既已終止保證契約，自毋庸再就本件借款負連帶清償之責等情。經查
    ：
  (一)按稱保證者，謂當事人約定，一方於他方之債務人不履行債務時，由其代負履行
    責任之契約，又保證人與債權人得約定就債權人與主債務人間所生一定債之關係
    範圍內之不特定債務，預定最高限額，由保證人保證之契約，學說上稱為最高限
    額保證，此種保證契約如定有期間，在該期間內所生約定範圍內之債務，不逾最
    高限額者，均為保證契約效力所及，如未定期間，保證契約在未經保證人依民法
    第七百五十四條規定終止或有其他消滅原因以前，所生約定範圍內之債務，亦同
    ，故在該保證契約有效期間內，已發生約定範圍內之債務，縱因清償或其他事由
    而減少或消滅，該保證契約依然有效，嗣後所生約定範圍內之債務，於不逾最高
    限額者，債權人仍得請求保證人履行保證責任，此有最高法院七十七年台上字第
    九四三號判例可供參照。本件被告丙○○、丁○○、戊○○於八十八年六月二十
    二日簽立之保證書，首段即載明「連帶保證人（以下簡稱保證人）今向彰化商業
    銀行股份有限公司（即彰化商業銀行，包括總行所屬各分支機構以下簡稱貴行）
    保證德山實業有限公司（以下簡稱主債務人）對貴行所負之一切債務以本金新台
    幣三千萬元證為限暨其利息、遲延利息、違約金、損害賠償金及其他從屬於主債
    務之負擔，願與主債務人負連帶清償之責任，．．．」等文字，且綜觀該保證書
    之內容，並未就保證期間有所約定，而係於特別條款第一條作「保證人得隨時以
    書面通知」之約定，則被告丙○○、丁○○、戊○○三人簽立之保證契約，乃一
    未定期間而以三千萬元本金為上限之最高限額保證，揆諸上開判例意旨，其等就
    保證契約有效期間內主債務人即被告德山公司對原告之一切借款債務，即均應負
    連帶清償之責。
  (二)被告丙○○、丁○○、戊○○雖抗辯其等於八十八年六月二十二日簽立系爭保證
    書時，該保證書上債務本金及主債務人之記載為空白，然被告三人並不爭執該保
    證書上簽名之真正，依民事訴訟法第三百五十八條第一項規定，該保證書形式上
    真正已獲推定，茍被告三人欲主張有空白記載之情事，自應由其等就該事實負舉
    證之責，惟查被告三人對此並未提出證據以供本院審酌，其等空言指摘，已無可
    採。況渠等簽立系爭保證書時，確曾親自至銀行對保，此經證人即被告德山公司
    助理會計詹玉如到庭證述明確，而被告丁○○亦到庭自承曾於八十八年六月間至
    銀行就本件保證契約對保，且對於擔任被告德山公司之連帶保證人及八十八年六
    月二十二日之借款金額為一千萬元等節亦知之甚詳，自當認其等對於本件保證之
    債務本金及主債務人均已甚為明瞭，否則焉有親自到場對保卻不加詢問即逕簽名
    之理？是縱保證書上債務本金及主債務人之填寫非由被告三人親自為之，亦不影
    響於本件保證契約之效力。
  (三)被告戊○○雖抗辯其已通知原告終止保證契約，被告德山公司亦因此另邀被告甲○○為連帶保證人，自毋庸再就本件借款負連帶清償之責等情。然按兩造間簽訂
    之保證書特別條款第一條既作有：「保證人得隨時以書面通知貴行（即原告）終
    止本保證契約．．．。」之約定，而被告戊○○卻自承係以電話連絡原告之方式
    為終止契約之意思表示，此即與前開約定以「書面」終止契約之方式不合，自不
    生終止保證契約之效力。故不論被告甲○○於八十九年四月十二日同意擔任被告
    德山公司連帶保證人之用意，究為退卻被告戊○○之保證責任，抑或僅如原告所
    言乃為加強債權之擔保，均對於原告與被告戊○○間保證契約仍然有效一事不生
    影響。另被告戊○○雖復稱前開保證書特別條款第一條之約定，乃指連帶保證人
    得以書面為之，並非僅限於以書面為之云云，然審酌前開約定之文字為「得隨時
    以書面為之」，解釋上當認指連帶保證人「得隨時」終止保證契約，至於終止契
    約之方式，則限於以書面方式為之，此對照民法第七百五十四條第一項之規定自
    明，概茍真如被告戊○○所言，係指「得以書面」終止契約，則該約定之用語同
    前開民法之規定即可，應無另行於特約條款中註明「以書面為之」之必要，可見
    雙方當事人確有將終止保證契約之方式，限於以書面為之之意，以作為民法第七
    百五十四條第一項之特別約定。是被告戊○○前開所辯，洵不足採。
  (四)被告丙○○、丁○○、戊○○固又以原告放貸時，有以由借款人與連帶保證人共
    同擔任本票發票人而簽發與借款金額同額之本票為條件，其等並未簽立本件二紙
    本票，被告丙○○、丁○○之簽名係遭偽造，印章亦非其等親自所蓋，且被告德
    山公司於八十八年六月二十二日之一千萬元借款業經清償完畢，被告三人並未同
    意原告與被告德山公司於借款期限屆滿後再辦理換單手續另行借款，自毋庸負清
    償新約據之責云云，以為抗辯，並舉證人即被告德山公司助理會計詹玉如到庭證
    述：「八十九年四月十四日及八十九年六月十二日所簽發這二張票，是我從銀行
    把這二張本票拿回來交給老板，老板叫我先在本票上寫上連帶保證人的名字，然
    後老板找保證人來蓋章，．．．。」、「（請求訊問證人為何要幫這些保證人簽
    名上去？）我不知道這是本票，如果知道就不會這麼做。因為許正偉是雇主，他
    叫我寫上去我就寫上去。」等語。然按本件原告乃本於連帶保證之法律關係請求
    被告三人負連帶清償之責，而被告德山公司確於保證期限內之八十九年四月十四
    日及同年六月十二日分別向原告借款一千萬元及一百九十九萬元，且兩造之保證
    契約並無何無效或業經終止之情事，均已如前所述，則被告丙○○、丁○○、戊○○自應就被告德山公司之前揭欠款負連帶清償之責，此乃基於其等簽立未訂期
    限最高限額保證契約所得之結果，與原告放款時有無由借款人與連帶保證人共同
    擔任本票發票人而簽發與借款金額同額本票之條件、二紙本票上被告丙○○、丁○○之簽名是否係遭偽造、其上印章是否為他人所盜蓋、系爭授信約定書特別條
    款第四條之約定是否有違消費者保護法第十二條規定而無效、其等是否同意原告
    與被告德山公司於原借款期限屆滿後再辦理換單手續另行借款等節，即均屬無涉
    ，被告以此作為拒絕負連帶清償責任之理由，洵屬無據，當不足採。況「銀行辦
    理授信時所提徵之額度本票，乃作為確保債權之用，除由借款人擔任發票人並於
    發票人欄親自簽名外，是否須由該授信案之連帶保證人於發票人欄親自簽名，始
    能完成撥款手續，須視授信銀行依授信個案情形所定之核貸條件，換言之，該銀
    行核貸時，若認該筆授信不僅應徵提由借款人擔任發票人之額度本票，尚應由該
    案連帶保證人擔任該額度本票之發票人，自應由該授信案之連帶保證人於該額度
    本票上之發票人欄親自簽名，始能完成撥款手續。」，此有財政部金融局九十年
    四月二十三日台融局（一）第九○一五四四八六號函所檢附之中華民國銀行商業
    同業公會全國聯合會九十年四月十三日全授字七四二號函在卷可參，足徵有無由
    借款人與連帶保證人共同簽發同額本票之必要，乃屬授信銀行之決定範疇，縱未
    由連帶保證人共同擔任本票之發票人，亦僅生授信銀行於催討借款時，無法對連
    帶保證人以聲請本票裁定後強制執行之方式為之，然對於授信銀行與主債務人間
    借貸關係之成立，並無影響，是被告丙○○、丁○○自不得以系爭本票上之簽名
    及蓋章係遭偽造，被告戊○○亦不得以其未簽名於本票上為由，抗辯其等毋庸負
    連帶清償之責。再者，被告三人所稱財政部八十七年七月二十九日台財融第八七
    七三六八一二號函所示內容，所謂「借款人如實際償還資金一天以上，且經重新
    辦理徵信，廢止舊約據另訂新約據者，始得中止舊授信案信用期限之延續，並自
    辦理新授信案貸放日重新起算」，乃財政部為處理銀行法第五條對短、中、長期
    信用期限之計算方式，避免短期信用移轉作中、長期信用使用，對於授信展期信
    用期限之計算所為之解釋，縱被告德山公司於八十八年六月二十二日之一千萬原
    借款業已清償完畢，惟此與被告三人應就八十九年四月十四日及同年六月十二日
    之借款負連帶清償責任一事，並不相關，被告丙○○、丁○○、戊○○執財政部
    前開函釋逕認渠等已不負清償新約據之責任，容有誤會。
六、從而，原告本於消費借貸及連帶保證之法律關係，訴請被告連帶給付一千一百十
    五萬九千零五元及如附表所示之利息暨違約金，為有理由，應予准許。
七、原告及被告丙○○、丁○○、戊○○均陳明願供擔保以代釋明，請准宣告假執行
    或免為假執行，經核均無不合，爰各酌定相當之擔保金額，併准許之。
八、本件判決基礎已臻明確，兩造其餘攻擊防禦方法或舉證，核與判決結果均無影響
    ，又被告戊○○雖聲請就被告甲○○於本院九十年三月二十一日準備程序中所稱
    「老板許正偉告訴我公司資金有困難，所以才多找一人來保證，才能向銀行先以
    票據貼現，並告訴我保證人多一點，銀行才會願意讓我們貼現」等語送請法務部
    調查局進行測謊，惟被告戊○○既自承其係以電話連絡之方式通知原告終止保證
    契約，則不論被告甲○○所言是否實在，均不影響被告戊○○未依約定之「書面
    方式」終止保證契約之認定，自無將被告甲○○送請法務部調查局進行測謊之必
    要，附此敘明。
九、結論：本件原告之訴為有理由，依民事訴訟法第三百八十五條第一項前段、第八
    十五條第二項，第三百九十條第二項、第三百九十二條，判決如主文。
中      華      民      國    九十    年     十一     月      六      日
                                  臺灣板橋地方法院民事第二庭
~B審判長法      官  蕭惠芳
~B      法      官  林玫君
~B      法      官  劉元斐
右為正本係照原本作成
如對本判決上訴，須於判決送達後廿日內向本院提出上訴狀
中      華      民      國    九十    年     十一     月      六      日
~B法院書記官  洪惠玲


司法院資訊處製作；財團法人民間司法改革基金會備份。
